【裁判字號】    90,上更(三),142
【裁判日期】    900710
【裁判案由】    履行契約
【裁判全文】
臺灣高等法院民事判決                            九十年度上更(三)字第一四二號
    上  訴  人  甲○○
    被  上訴人  己○○
                丙○○
                戊○○
                丁○○
                乙○○
右當事人間履行契約事件，上訴人對於中華民國八十四年六月十二日臺灣士林地方法
院八十四年度訴字第八號第一審判決提起上訴，經最高法院第三次發回更審，本院判
決如左：
      主      文
原判決廢棄。
被上訴人己○○應給付上訴人新台幣壹佰玖拾伍萬伍仟壹佰玖拾柒元，被上訴人丙○
○應給付上訴人新台幣壹佰零貳萬陸仟肆佰柒拾捌元，被上訴人戊○○、丁○○、乙
○○應各給付上訴人新台幣玖拾柒萬柒仟伍佰玖拾捌元。
第一、二審及發回前第三審訴訟費用由被上訴人己○○負擔六分之二，餘由被上訴人
丙○○、戊○○、丁○○、乙○○負擔。
本判決第二項所命給付，於上訴人分別以新台幣陸拾伍萬元、拾肆萬元、拾萬
元、拾萬元、拾萬元，依序為被上訴人己○○、丙○○、戊○○、丁○○、
乙○○預供擔保後得為假執行。但被上訴人如於假執行程序實施前，己○○以新台幣
壹佰玖拾伍萬伍仟壹佰玖拾柒元、丙○○以新台幣壹佰零貳萬陸仟肆佰柒拾捌元、戊
○○、丁○○、乙○○各以新台幣玖拾柒萬柒仟伍佰玖拾捌元為上訴人預供擔保後，
得免為假執行。
      事實及理由
一、上訴人起訴主張：兩造於七十八年六月十六日共同出資承購台北市○○區○○段
    二小段五號土地所有權應有部分十分之七，並將之全部信託登記為訴外人陳振豐
    名義。但因在該地上搭蓋違建，稅捐申報錯誤，致遭法院裁定罰鍰新台幣（下同
    ）一千三百三十三萬零八百九十六元，已由上訴人墊繳完畢，兩造乃於八十二年
    七月三十日簽訂協議書，該罰鍰由兩造按上訴人出資九百三十萬元，被上訴人己
    ○○出資六百二十萬元，被上訴人丙○○出資三百二十五萬五千元，被上訴人戊
    ○○、丁○○、乙○○各出資三百十萬元之比例分攤，並約定於簽訂協議書後三
    日內，按出資比例應負擔之罰鍰三分之一（即二百九十九萬七千三百四十四元）
    ，另三分之一於上訴人將設於土地上之地上物拆除一半同時給付，餘三分之一於
    拆除完畢同時付清，被上訴人如有給付遲延時，餘款視為全部到期。上訴人已於
    八十三年五月間將其在該土地上所搭建台北市○○○路○段一○六巷三二七弄七
    十九號之鋼棚一棟拆除，經上訴人委託律師通知被上訴人給付應分擔罰鍰之三分
    之一，然被上訴人均置之不理，餘款五百九十一萬四千四百七十元應視為已全部
    到期，且上訴人就另一半建物即同址八十一號鋼棚亦於本院更審前審理中拆除完
    畢並於八十四年十月間發函通知被上訴人，被上訴人於本院前審中亦自承全部折
    除之事實，被上訴人至今仍拒付餘款等情，爰求為命被上訴人己○○應給付上訴
    人一百九十五萬五千一百九十七元，丙○○應給付上訴人一百零二萬六千四百七
    十八元，戊○○、丁○○、乙○○應各給付上訴人九十七萬七千五百九十八元。
    原審為上訴人敗訴之判決，乃上訴聲明求為判決(一)原判決廢棄；(二)被上訴人各應
    給付上訴人如上述之金額；(三)並願供擔保請准宣告假執行。
二、被上訴人則以：依兩造所簽訂之協議書第五條約定，上訴人負有先拆除地上物一
    半之義務，待其履行地上物拆除一半之義務後，被上訴人再給付所約定之三分之
    一款項，餘款於拆除完畢之同時給付。另第三條約定上訴人應於簽約（八十二年
    七月三十日）後十二個月內拆除（即八十三年七月二十九日），此為付款之條件
    ，上訴人未依期限於一年內拆除，迄被上訴人依上開勝訴判決聲請假執行時始拆
    除，但已逾期限，不具意義。且該部分土地業經法院判決分割歸屬被上訴人所有
    確定，被上訴人已於八十八年四月十四日以民事答辯(二)狀繕本之送達解除契約，
    契約已不存在，被上訴人等自不必付款等語置辯，並在本院答辯聲明：求為判決
    上訴駁回；如受不利判決願供擔保免為假執行。
三、查上訴人主張兩造於七十八年六月十六日共同出資承購系爭土地，並將之全部信
    託登記為訴外人陳振豐名義。但因在該地上搭蓋違建，稅捐申報錯誤，致遭法院
    裁定罰鍰一千三百三十三萬零八百九十六元，已由上訴人墊繳完畢，兩造乃於八
    十二年七月三十日簽訂協議書，約定該罰鍰由兩造按出資比例分攤，並於簽訂協
    議書後三日內，按出資比例應負擔之罰鍰三分之一，另三分之一於上訴人將設於
    土地上之地上物拆除一半同時給付，餘三分之一於拆除完畢同時付清，被上訴人
    如有給付遲延時，餘款視為全部到期，被上訴人已依約給付第一期款項二百九十
    九萬七千三百四十四元予上訴人。又系爭土地上之地上物業已全部拆除，上訴人
    並於八十四年十月間函知被上訴人，業已全部拆除，應付餘款，被上訴人等至今
    仍拒付餘款之事實，業據上訴人提出協議書、通知函為證（見原審卷第十頁、本
    院更(一)卷第九十二頁），且為被上訴人所不爭執，上訴人主張此部分事實堪信為
    真實。
四、被上訴人抗辯依協議書第三條約定，上訴人應於簽約（八十二年七月三十日）後
    十二個月內將地上物拆除（即八十三年七月二十九日），此為被上訴人付款之條
    件，條件尚未成就，無須付款云云，故本件首應審究者為上訴人應於簽約後十二
    個月將地上物拆除，此約定究為付款之條件，抑為付款之期限。按解釋當事人之
    契約，應於文義上及論理上詳為推求，不得拘泥字面，致失當時立約之真意。而
    其真意何在，應以過去事實及其他一切證據資料為斷定之標準，不能拘泥文字，
    致失真意（最高法院十九年上字第五八號及同年上字第四五三號判例意旨參照）
    。查系爭協議書第三條約定：「甲、乙、丙、丁、戊、己等六人（即兩造）同意
    將右開土地（系爭土地）所有權信託登記予陳振豐，甲（即上訴人）、庚（即陳
    振豐）現場搭蓋之地上物應於簽約後十二個月內拆除」；第五條約定：「簽訂本
    協議書後三日內乙、丙、丁、戊、己（即被上訴人）應按出資比例給付甲方前條
    費用（即罰鍰）之三分之一，地上物拆除一半再給付三分之一，餘款於拆除完畢
    之同時給付。甲方未拆，應罰已收款之二倍予乙方等五人，乙方等五人遲延給付
    時，一期未付，餘款全部視為已到期。」（見一審卷十、十一頁），依協議書第
    三條規定，上訴人固應於簽訂協議書日起十二個月內將地上建物拆除，但通觀協
    議書第五條之文義，並無上訴人應於第三條所定之期限內為拆除，被上訴人始依
    拆除之進度，按出資比例分攤罰鍰為條件之約定，被上訴人復不能舉證證明「簽
    約後十二個月內拆除」為付款之生效「條件」，被上訴人之上開抗辯，自無可取
    。故該約定應係付款之期限，了無疑義。又給付有確定期限者，債務人自期限屆
    滿時起，負遲延責任，民法第二百二十九條第一項定有明文。縱上訴人拆除建物
    逾期，依法僅負給付遲延之責任而已，被上訴人僅得主張解除契約、請求損害賠
    償及依協議書第五條約定請求上訴人給付已收罰鍰二倍之違約金而已。若協議書
    未合法解除，被上訴人依協議書履行之債務自非已不存在。
五、被上訴人遲至八十八年四月十四日始以答辯狀繕本送達表示解除契約，而在此之
    前即八十四年十月上訴人已拆除全部地上物。已如前述，可見上訴人在完全履行
    協議書所約定之拆除地上物時，該協議書尚未經合法解除，被上訴人依協議書履
    行之債務仍然存在。至於上訴人逾期拆除建物，事涉違約，被上訴人等已訴請上
    訴人應給付違約金，亦經本院判決上訴人應給付被上訴人己○○、丙○○、戊○
    ○、丁○○、乙○○之金額依序為一百六十四萬五千二百五十二元、八十六萬七
    千七百三十元、八十二萬七千五百三十元、八十二萬七千五百三十元、八十二萬
    七千五百三十元，及均各自起訴狀繕本送達翌日即八十三年九月十七日起至清償
    日止，按年息百分之五計算之利息確定，此自本院八十四年度上字第一一一一號
    、最高法院八十六年度台上字第一八六三號請求履行契約民事判決影本在卷足憑
    （見本院上更(二)卷第三十六頁、第四十七頁）。然此並無礙被上訴人依約應相對
    給付之付款義務。至被上訴人抗辯系爭房屋係經被上訴人聲請法院強制執行所拆
    除云云。然上訴人係於執行法院通知後自行拆除，並非強制拆除，有執行處通知
    在卷足憑，仍不失為自行拆除，雖經執行處通知，亦不能因此否定其依約履行之
    法律上效力。
六、綜上所述，上訴人本於兩造所簽訂之協議書第五條約定，請求被上訴人己○○應
    給付上訴人一百九十五萬五千一百九十七元，被上訴人丙○○應給付上訴人一百
    零二萬六千四百七十八元，被上訴人戊○○、丁○○、乙○○應各給付上訴人九
    十七萬七千五百九十八元（計算方式詳如附表所示），為有理由，應予准許。原
    審為上訴人敗訴之判決，尚有未洽。上訴意旨指摘原判決不當，求予廢棄改判，
    為有理由。爰由本院將原判決予以廢棄，改判如主文第二項所示。兩造均陳明願
    供擔保聲請宣告假執行或免為假執行核無不合，爰分別酌定相當擔保金額准許之
    。
七、本件事實已臻明確，兩造其餘攻擊防禦方法及證據經予審酌，核與判決結果不生
    影響，爰不再逐一論述，併此敘明。
據上論結，本件上訴為有理由，依民事訴訟法第四百五十條、第七十八條、第八十五
條第一項但書、第四百六十三條、第三百九十條第二項、第三百九十二條，判決如主
文。
中      華      民      國     九十     年      七      月      十      日
                                 民事第八庭
                                     審判長法  官  鄭  三  源
                                           法  官  黃  豐  澤
                                           法  官  王  淇  梓
右正本係照原本作成。
如不服本判決，應於收受送達後二十日內向本院提出上訴書狀，其未表明上訴理由者
，應於提出上訴後二十日內向本院補提理由書狀（均須按他造當事人之人數附繕本）
上訴時應提出委任律師或具有律師資格之人之委任狀；委任有律師資格者，另應附具
律師及格證書及釋明委任人與受任人有民事訴訟法第四百六十六條之一第一項但書或
第二項（詳附註）所定關係之釋明文書影本。
中      華      民      國     九十     年      七      月     十一     日
                                           書記官  張  美  華
附註：
民事訴訟法第四百六十六條之一（第一項、第二項）：
對於第二審判決上訴，上訴人應委任律師為訴訟代理人。但上訴人或其法定代理人具
有律師資格者，不在此限。
上訴人之配偶、三親等內之血親、二親等內之姻親，或上訴人為法人、中央或地方機
關時，其所屬專任人員具有律師資格並經法院認為適當者，亦得為第三審訴訟代理人
。


司法院資訊處製作；財團法人民間司法改革基金會備份。
